臺灣臺南地方法院刑事判決　　　　　　　100年度訴字第249號
公　訴　人　臺灣臺南地方法院檢察署檢察官
被　　　告　李百雄
指定辯護人　本院公設辯護人林宜靜
上列被告因強盜案件，經檢察官提起公訴（100年度偵字第1376
號），本院判決如下：
    主  文
李百雄犯搶奪罪，處有期徒刑壹年肆月。
    事  實
一、李百雄於民國一百年一月二十二日晚上九時許，在臺南市○
    市區○○街二一七號「新市郵局」提款機前，查詢帳戶內餘
    額時，適蔣馨在相鄰之提款機前提領現金，李百雄竟基於意
    圖為自己不法所有之搶奪故意，乘蔣馨將領得之現金放入零
    錢包內未及防備之際，徒手搶奪蔣馨之零錢包一只（內有第
    一銀行金融卡一枚、現金新台幣（下同）三百三百三十八元
    等物），惟於逃離之際，遭行經該處二名不詳真實姓名及年
    籍之男子逮獲，嗣經蔣馨報警處理，為警到場逮捕李百雄並
    查扣上開零錢包一只而發還蔣馨。
二、案經臺南市政府警察局善化分局移送臺灣臺南地方法院檢察
    署檢察官偵查起訴。
    理  由
壹、程序部分：
    本案檢察官所提出之證據資料，業經本院於審理程序之始裁
    定均具有證據能力在案（見本院卷第四二頁至第四三頁、本
    院一百年四月二十日審判筆錄第三頁）。
貳、實體部分：
一、訊據被告李百雄於偵查及本院審理時，對於其搶奪被害人蔣
    馨之零錢包一只坦承不諱（見偵查卷第七頁及本院一百年四
    月二日審判筆錄第二頁），並有證人蔣馨於偵查中之證詞、
    贓物認領保管單一紙（見警卷第十四頁）、現場照片二幀（
    見警卷第十五頁）、被害人受傷照片四幀（見警卷第十六頁
    至第十七頁）、贓物照片四幀（見警卷第十八頁至第十九頁
    ）在卷可佐，足證被告李百雄確有於前揭時、地，徒手搶奪
    蔣馨之零錢包一只（內有第一銀行金融卡一枚、現金三千三
    百三十八元等物）甚明，而被告李百雄於本院審理時亦供稱
    ：「（如果有搶到錢打算做何使用？）要還錢。」等語（見
    本院上開卷第十二頁），益見其主觀上亦有為自己不法所有
    之意圖及搶奪之構成要件故意，綜上各情相互酌參，被告之
    自白經核與事實相符，堪可採信，本案事證明確，應依法論
    科。
二、核被告李百雄所為，係犯刑法第三百二十五條第一項之普通
    搶奪罪。公訴意旨另略以：被害人蔣馨於遭搶時，以雙手奪
    回該零錢包，詎被告李百雄為阻止被害人蔣馨取回該零錢包
    ，與雙手緊抓該零錢包之蔣馨發生拉扯，力圖扯開蔣馨之雙
    手，致被害人蔣馨受有雙手破皮之傷害（傷害部分未據告訴
    ），被告李百雄因而取得該零錢包得手，因認被告李百雄搶
    奪得手後，為防護贓物，而當場以抓傷被害人之方式施以強
    暴，所為係犯刑法第三百二十九條準強盜罪。惟刑法第三百
    二十九條準強盜罪，雖未如刑法第三百二十八條強盜罪規定
    ，將實施強暴脅迫，致被害人或第三人不能抗拒要件，明文
    規定，然必於竊盜或搶奪時，當場實施強暴脅迫行為，致已
    達使人難以抗拒程度，其行為客觀不法，始與強盜行為客觀
    不法要件相當，而得與強盜罪同其法定刑。是僅係當場虛張
    聲勢，或與被害人或第三人，有短暫輕微肢體衝突情形，均
    非得論以準強盜重罰（司法院大法官會議釋字六百三十號解
    釋理由參照）。故本案被告於搶奪時，為防護贓物，對被害
    人當場抓傷之行為，是否構成刑法第三百二十九條準強盜，
    足以與強盜罪為相同評價，應以被告對被害人所施加強暴行
    為，是否已使被害人難以或不能抗拒程度為斷。經查：
（一）、被告於偵查中供稱：「（為何被害人的手有受傷？）那
        是我在搶她錢包的時候有拉扯，可能因此受傷。」，「
        （你如何接扯錢包？為何被害人的手會因此受傷？）我
        要把她的手拉開。」，並於本院審理時供稱：「被害人
        會受傷是因為我當時真的很緊張，我是用手去抓她的零
        錢包，我真的不知道她有受傷。」等語（見偵查卷第十
        九頁、見本院一百年四月二十日審判筆錄第九頁），經
        核與證人蔣馨於偵查中具結所證述：「（是否於一百年
        一月二十二日二十一時許在台南市○市區○○街二一七
        號新市郵局前遭人搶奪財物？）當天晚上九點多我騎機
        車到新市郵局內之提款機提款，提款後，有一男子在我
        旁邊領錢，看到我把錢領出來之後把我的提款卡跟現金
        放進我的錢包內，該男子就伸手出來搶我的錢包，我與
        該男子發生拉扯，想要把我的錢包搶回來，他有跟我搶
        來搶去，後來因我力道不足，錢包仍被搶走，我追出去
        新市郵局門口馬上喊有搶劫，當時有另外兩名我不認識
        的男子幫我制服該男子。」，「（該男子與你拉扯錢包
        時你有無受傷？）有，我兩手都有受傷，他抓我的手要
        把我的手拉開。」，「（搶你錢包的男子是否有打你？
        ）沒有。」等語大致相符（見偵查卷第十七頁至第十八
        頁），而被害人手上有被抓破之輕微傷痕，並有照片四
        幀在卷可參（見警卷第十六頁至第十七頁），由被告之
        供述、證人蔣馨上開偵查中之證詞及其所受之傷害可知
        ，被告於搶奪時，因為有與被害人拉扯錢包，因此，有
        抓傷被害人之雙手，惟此舉並未達到壓制被害人之抗拒
        ，或使被害人處於難以抗拒之狀態，亦即，依被告之供
        述及證人蔣馨上開證詞互核可知，被告實行搶奪行為時
        ，因有與被害人拉扯零錢包，而在拉扯過程中傷害到被
        害人雙手，以致於造成其雙手有輕微破皮，惟此一拉扯
        零錢包之行為造成被害人雙手有輕微破皮之結果，客觀
        衡之，尚未達到完全壓制被害人之程度，故而，被告為
        搶奪行為時，固然造成被害人之傷害，然尚難據此即認
        其傷害行為已造成被害人無法或難以抗拒之程度。
（二）、其次，證人蔣馨於本院審理時亦證稱：「（你在一百年
        一月二十二日晚上九時許，在臺南市○市區○○街二一
        七號「新市郵局」發生何事情？）我的皮包被搶。」，
        「（請陳述過程為何？）我去領錢的時候，錢領出來放
        在我的零錢包時，在庭被告看到我把錢放到零錢包裡面
        就把我的零錢包搶走。」，「（他把妳的零錢包搶走之
        後，妳之後有無拿回來？）有，我們當場拉扯。」，「
        （一開始被告就已經搶走還是如何？）他一開始就拿走
        ，我再過去跟他搶。」，「（請陳述搶的過程，被告是
        單手搶抑或是雙手搶，而妳是雙手還是單手搶回？）被
        告是單手搶，我是雙手搶回，因為我的力氣沒有他大。
        」，「（妳與被告搶零錢包過程多久？）一分鐘左右。
        」，「（後來妳是否就放棄？）因為我的力氣沒有他大
        ，他就搶走。」，「（在搶的過程被告有無打妳？）沒
        有。」，「【（被告是說他單手搶，另一隻手為撥開妳
        的動作，有否如此？）有。】」，「（被告當時撥開妳
        手的力道如何？）我手有受傷。辯護人問妳手受傷是因
        為他撥開的動作嗎？妳的雙手為何會破皮？）【因為被
        告想搶包包，他沒有管那麼多，所以去抓就抓傷我的手
        。】」，「（妳剛剛陳稱妳一開始領到錢將錢放進零錢
        包，妳是一隻手或是兩隻手拿零錢包？）我是兩隻手拿
        零錢包。」，「（被告第一次搶走的時候，他是單手還
        是雙手搶？）單手搶。」，「（他是從哪個方向搶？）
        從我的左邊單手搶。」，「（當時零錢包是否已離開妳
        的手上到被告的手上？）是的。」，「（被告當時是否
        趁妳不注意把妳的零錢包搶走？）【是的，我當時領完
        錢把零錢包拿在手上，他趁我沒有防備搶走。】」，「
        （後來有無搶回來過零錢包？）沒有搶回來，我是雙手
        跟他搶。」，「（據妳剛剛陳稱是否係被告單手跟妳搶
        零錢包？）是的。」，「（是否從頭到尾妳都是雙手搶
        回，被告是單手搶走？）被告是一隻手拿零錢包，另一
        隻手阻擋我搶回零錢包。」，「（第十六頁照片妳的右
        手在食指、中指下方那邊有傷痕，該傷痕是如何造成？
        ）是被告抓傷我的手。」，「【（被告是否係刻意抓傷
        妳的手？）沒有，他是因為要搶。】」，「（被告是否
        係用力抓妳的手？）當時我的手有摸到我的錢包，【當
        時被告為了把我的手弄開錢包，所以我的手才被被告抓
        傷。】」等語（見本院審判筆錄第四頁至第七頁），依
        證人蔣馨上開證述可知，其雙手之所以受有抓傷之傷害
        ，乃是因為被告為搶其零錢包，並撥開證人之手，而非
        刻意抓傷，質言之，被告乃是為了遂行其搶奪之目的，
        並非係為使證人至使不能抗拒而故意抓傷證人之雙手，
        由此益見被告所實行之行為，仍然屬於搶奪之形式，並
        未達到使被害人不能抗拒之狀態，甚為顯明。
（三）、雖證人蔣馨於本院審理時另證稱：「（被告當時是否力
        氣很大導致妳無法抗拒他？）是的。」等語（見本院同
        日審院筆錄第七頁）。然按「不能抗拒」或「難以抗拒
        」之判斷標準，就不能抗拒採取客觀標準：「強盜罪之
        強暴脅迫，以所施用威嚇程度，客觀上足以壓抑被害人
        之意思，至使不能抗拒為以足。至施用之威嚇手段，客
        觀上是否足以壓抑被害人之意思自由，應依一般人在同
        一情況下，其意思自由是否因此受壓制為斷，不以被害
        人之主觀意思為準。」則是否達到壓制被害人之意思自
        由，應以行為人與被害人人數、年齡、性別、性格、體
        能、犯罪時間、場所、凶器有無、凶器種類、使用方法
        及被害人對該行為之反應為綜合判斷。質言之，「難以
        抗拒」之程度，應係指客觀上壓抑被害人之意思自由，
        而使其難以抗拒該不法行為之情況；否則，行為人所實
        行相同之搶奪行為，可能因不同被害人主觀上認知而產
        生不同之結果；易言之，若取決於被害人主觀之意思以
        判斷是否已達到「至使不能抗拒」（或難以抗拒，下同
        ），有時會使被告之行為被評價為「至使不能抗拒」，
        有時會使相同之行為無法被評價為「至使不能抗拒」，
        則法律解釋之法安定性，將會造成浮動不確定之狀態，
        恐有未妥。從而，證人蔣馨雖有上開證述，然並無礙於
        「至使不能抗拒」之狀態，應依客觀、一般人立於同一
        情況下所為之判斷。故本院審酌本案行為人與被害人人
        數、年齡、性別、性格、體能、犯罪時間、場所、凶器
        有無、使用方法及被害人對該行為之反應為綜合判斷，
        認被告所實行之搶奪行為中，其抓傷被害人之行為，並
        未達到至使不能抗拒或難以抗拒之程度。
（四）、綜上各情相互酌參，本件於案發時，因被告與被害人雙
        方拉扯，而致被告抓傷被害人雙手之行為，雖造成被害
        人之上開輕微傷害，然客觀上，尚難認被告此等所為，
        已達使被害人不能抗拒或難以抗拒之程度。依上說明，
        自難對被告以準強盜罪律之。從而，被告所為，核與起
        訴法條所引刑法第三百二十九條準強盜罪構成要件不符
        ，公訴人起訴法條，容有未洽，然其社會基本事實相同
        ，爰依法變更起訴法條為刑法第三百二十五條第一項之
        普通搶奪罪，併此敘明。
三、爰審酌被告不思以正當方式賺取財物，見被害人獨處疏未防
    範之際，出手強搶被害人零錢包之犯罪手段，且為脫免逮捕
    而與被害人發生肢體拉扯，其犯罪所生危害非輕，並兼衡其
    智識程度、生活狀況，惟被害人願意原諒被告（見本院一百
    年四月二十日審判筆錄第五頁），暨被告犯罪後坦承犯行之
    態度等一切情狀，量處如主文所示之刑，以資懲儆。末查：
    被告於本院審理時固有供稱：「前天我母親告訴我我的身心
    障礙手冊已經發下來了，我有嚴重的憂鬱症。」等語（見偵
    查卷第十九頁），並提出身心障礙手冊影本一份（輕度）在
    卷可佐，然本院於審理中觀其對於問題之回答、其行為時對
    於其實行搶奪狀況之認知，均與正常人相同，足認其實行行
    為時之精神狀態並不會因為其有「憂鬱症」之關係而有不能
    辨識其行為違法或欠缺依其辨識而行為之能力，亦無顯著減
    低之情形，故無刑法第十九條第一項或第二項之適用，附此
    敘明。
據上論斷，應依刑事訴訟法第二百九十九條第一項前段、第三百
條，刑法第三百二十五條第一項，刑法施行法第一條之一，判決
如主文。
本案經檢察官吳書嫺庭執行職務。
中    華    民    國  100    年     5     月     4    日
                刑事第二庭      審判長法  官  吳坤芳
                                      法  官  張銘晃
                                      法  官  黃翰義
以上正本證明與原本無異。
如不服本判決應於收受本判決後10日內向本院提出上訴書狀，並
應敘述具體理由。如未敘述上訴理由者，應於上訴期間屆滿後20
日內向本院補提理由書狀（均須按他造當事人之人數附繕本）「
切勿逕送上級法院」。
                                      書記官  謝文心
中    華    民    國   100    年    5     月    6     日
附錄本件論罪科刑法條全文：
中華民國刑法第325條
（普通搶奪罪）
意圖為自己或第三人不法之所有，而搶奪他人之動產者，處 6
月以上 5 年以下有期徒刑。
因而致人於死者，處無期徒刑或 7 年以上有期徒刑，致重傷者
，處 3 年以上 10 年以下有期徒刑。
第 1 項之未遂犯罰之。